【裁判字號】    95,訴,3643
【裁判日期】    970912
【裁判案由】    返還代墊款 等
【裁判全文】
臺灣高雄地方法院民事判決             95年度訴字第3643號
原      告  甲○○
                        號
訴訟代理人  陳郁芬律師
訴訟代理人  蘇文奕律師
複代理人    宋明政律師
被      告  行政院國軍退除役官兵輔導委員會高雄榮民技術勞
            務中心
法定代理人  丙○○
訴訟代理人  鄧國璽律師
上列當事人間返還代墊款等事件，本院於民國97年8 月18日言詞
辯論終結，判決如下：
    主  文
原告之訴及其假執行之聲請均駁回。
訴訟費用由原告負擔。
    事實及理由
一、按當事人喪失訴訟能力或法定代理人死亡或其代理權消滅者
    ，訴訟程序在有法定代理人或取得訴訟能力之本人，承受其
    訴訟以前當然停止；承受訴訟人，於得為承受時，應即為承
    受之聲明，民事訴訟法第170 條、第175 條第1 項分別定有
    明文。本件被告之法定代理人原為楊郁湜，嗣於審理中變更
    為丙○○，有被告96年5 月30日函在卷可稽（本院卷(一)第20
    0 頁），則丙○○於民國96年11月8 日具狀聲明承受訴訟，
    核無不合，應予准許。
二、原告起訴主張：伊自83年起任職於被告處，於84年8 月間經
    被告指派負責「力行新村重建水電工程」（下稱系爭工程）
    之相關工程事務，先後擔任監工、工地負責人。伊至力行工
    地未幾，承攬系爭工程之訴外人經鼎工程股份有限公司（下
    稱經鼎公司）因財務狀況不佳，積欠鉅額工資、材料款未為
    發放，致工程進度嚴重落後，被告乃擬重行辦理發包，惟因
    經鼎公司負責之丁區基地部分已興建至4 樓，其下游廠商因
    未領得經鼎公司積欠之工資及費用，而集結在場吵鬧，不肯
    離去，被告遂透過水電工程隊隊長庚○○及副技師丁○○向
    伊表示系爭工程丁區4 樓已完成部分，估計應能請領工程款
    約新台幣（下同）140 多萬元，希望伊能先行籌措墊付該等
    款項，依工程界慣例進行「清場」，俾利系爭工程能順利完
    成，伊即自行籌措現款140 萬元，於85年2 月農曆過年前，
    將該等款項將交付予經鼎公司工地負責人乙○○，完成「清
    場」工作，然事後被告對伊墊付之140 萬元卻未予返還。又
    伊於負責系爭工程工務期間，對於力行工務所為支應工程進
    行需要，而分別於附表所示各該時間向被告申請週轉金，總
    計經被告核給週轉金990 萬元，詎被告會計人員竟以作帳需
    要為由，對核給力行工務所之週轉金，除部分以其應給付予
    廠商之工程款中沖還外，餘均要求伊負責墊還，經核算後，
    本件自廠商工程款中沖還及伊墊付返還之款項，合計高達10
    ,291,958 元 ，已溢還391,958 元。另伊曾就系爭工程協力
    廠商發大興工程有限公司（下稱發大興公司）及佳旺公司各
    借款之97萬元及50萬元，代為歸墊共計147 萬元，而被告則
    以其與發大興公司仍有訴訟進行為由，表示須待該訴訟終結
    後始予發還，惟系爭工程已完成多年，且被告與發大興公司
    間之訴訟亦已終結，被告卻遲不償還該147 萬元墊付款。為
    此爰依民法第546 條第1 項規定、無因管理及不當得利之法
    律關係，請求被告返還清場費140 萬元；依民法第546 條第
    1 項規定，請求被告償還伊因為使被告會計帳目順遂而墊付
    之借款147 萬元；及依民法第179 條規定，請求被告返還伊
    溢還之391,958 元，總計3,261,958 元等語。並聲明：(一)被
    告應給付原告3,261,958 元，及自起訴狀繕本送達翌日起至
    清償日止，按年息百分之5 計算之利息。(二)願供擔保，請准
    宣告假執行。
三、被告則以：原告雖先後擔任系爭工程之監工、工地主任，但
    均係承被告之命辦理工務事宜，其本身並無自主決定權，兩
    造間自屬僱傭關係，而非委任關係，原告並無墊付款項之權
    利與義務，且縱有墊付款項予協力廠商，亦係基於原告與各
    該協力廠商間之私人借貸關係，與被告無涉。又被告核撥之
    週轉金，係自廠商之每期估驗報結之工程款中扣還或收回，
    不可能有溢扣情事。故原告本件請求，並無理由等語，資為
    抗辯。並聲明：(一)原告之訴駁回。(二)如受不利之判決，願供
    擔保請准免為假執行。
四、兩造爭執與不爭執之事項：
  (一)不爭執部分：
  1.原告自83年起任職於被告處，於84年8 月間經被告指派負責
    系爭工程之相關工程事務，先後擔任監工、工地主任。
  2.原告於附表編號1 至7 所示各該時間，以附表編號1 至7 所
    示事由向被告申請核撥週轉金，經被告予以核撥如附表編號
    1 至7 所示各該金額，有簽呈、被告中心89年10月12日高勞
    業二字第2625號函、抵押權設定契約書、他項權利證明書及
    土地登記申請書等附卷可稽（本院卷(一)第9 至21頁）。
  (二)爭執部分：
  1.兩造間為委任契約或僱傭契約關係？
  2.原告依民法第546 條第1 項規定、無因管理及不當得利之法
    律關係，請求被告給付清償費140 萬元，有無理由？
  3.原告依民法第179 條規定，請被告返還溢還之週轉金391,95
    8 元，有無理由？
  4.原告依民法第546 條第1 項規定，請求被告償還其就發大興
    公司及佳旺公司借款所代墊付之147 萬元，有無理由？
五、兩造間為委任契約或僱傭契約關係？
  (一)按所謂委任，係指委任人委託受任人處理事務之契約而言。
    委任之目的，在一定事務之處理。故受任人給付勞務，僅為
    其處理事務之手段，除當事人另有約定外，得在委任人所授
    權限範圍內，自行裁量決定處理一定事務之方法，以完成委
    任之目的。至僱傭，則指受僱人為僱用人服勞務之契約而言
    。僱傭之目的，即在受僱人單純提供勞務，對於服勞務之方
    法毫無自由裁量之餘地（最高法院85年度台上字第2727號判
    決參照）。
  (二)本件原告自83年起任職於被告處，於84年8 月間經被告指派
    負責系爭工程之相關工程事務，先後擔任監工、工地主任之
    事實，此為兩造所不爭執，而原告擔任系爭工程之工地主任
    ，為系爭工程之工地負責人，對系爭工程相關業務代表被告
    對協力廠商為指示及監督，並有代表被告簽約及寄發存證信
    函對協力廠商為催告、解約之權限，且就系爭工程工務所之
    支出、工程材料採購、週轉金運用等，有相當之決策及裁量
    權等情，有原告代表被告簽訂之保全服務契約書、被告於台
    灣台北地方法院89年度訴字第484 號損害賠償事件所提準備
    書狀之記載及週轉金簽呈附卷可稽（本院卷(一)第75至82頁、
    第9 至21頁）。雖原告就系爭工程工務所事務之處理，或有
    接受被告勞務中心指示之情事，然與僱傭契約受僱人之服勞
    務，須絕對聽從僱用人之指示，無任何裁量餘地者，並不相
    同。是於原告擔任被告系爭工程工地主任期間，兩造間應存
    在委任而非僱傭契約之法律關係。又當事人間係屬僱傭或委
    任關係，應依契約之實質內容判斷，被告徒以其係為原告投
    保勞工保險，抗辯兩造間應屬僱傭契約關係云云，尚無足取
    。
六、原告依民法第546 條第1 項規定、無因管理及不當得利之法
    律關係，請求被告給付清場費140 萬元，有無理由？
  (一)按當事人主張有利於己之事實，就其事實有舉證之責任，民
    事訴訟法第277 條前段定有文；而負舉證責任之一方所證明
    者如尚不足以推認其主張之事實，縱不負舉證責任之一方就
    其主張之事實不能證明或陳述不明、或其舉證猶有疵累，仍
    難認負舉證責任之一方已盡其舉證責任，自不得為其有利之
    認定，此有最高法院91年度台上字第1613號判決意旨可供參
    酌。本件原告主張其於85年2 月間依被告水電工程隊隊長庚○○及副技師丁○○之指示，先行籌措墊付140 萬元清場費
    予經鼎公司之工地負責人乙○○，惟為被告所否認，則對上
    開有利於己之事實，原告即有提出或聲請調查證據加以證明
    之責，如所證尚不足推認上開主張為真實，本院即不得為原
    告有利之判決。
  (二)證人即被告前工地主任戊○○雖於本院證稱：經鼎公司之工
    頭乙○○因大半年未領到錢，帶人在工地鬧，庚○○隊長指
    示將乙○○清走，伊知道原告湊了一些錢，丁○○也湊了20
    萬元，伊並目睹原告在工地給付乙○○百來萬元，而乙○○
    領錢後，系爭工程始能順利進行，當時被告勞務中心承諾這
    筆錢日後由工程款中償還，但此係原告在接洽，伊對於勞務
    中心係由何人代表為上開承諾、有無同意及主任是否知情等
    節均不清楚等語（本院卷(一)第127 至131 頁），惟證人戊○○上開證述，與證人庚○○於本院證述：伊並未指示原告先
    墊付款項140 萬元予乙○○，原告從未向伊提及該案場有問
    題，伊亦未聽過要清場等語（本院卷(一)第98至100 頁）、證
    人丁○○於本院結證：伊未指示原告支出140 萬元予經鼎公
    司，對於系爭工程亦未有曾需「清場」之印象等語（本院卷
    (一)第125 頁），已明顯有所不符；況倘證人丁○○於當時確
    曾墊支20萬元，復未獲清償，則理當對此印象深刻，焉有毫
    無印象而迴護被告之理？再果依原告所述，系爭工程因經鼎
    公司積欠工資、材料款等未為發放，致工程進度嚴重落後而
    擬重行發包，則經鼎公司業已違約，被告當係依法追究其違
    約及賠償責任，豈有未此之為，反指示原告代經鼎公司墊付
    積欠之工資，再對原告承諾負責償還之理？此顯有悖於常情
    ；且證人戊○○亦自承未就此事與被告接洽，則其所稱被告
    承諾日後由工程款中償還原告等語，顯非係其親自與聞，而
    難輕信。綜此各節，堪認證人戊○○上開證詞，應與事實不
    符，不足採信。
  (三)本件原告所舉證據既尚難為原告有利之證明，而除此之外，
    原告並未提出或聲請可為有效調查之證據，依上開規定及最
    高法院判決意旨，即難認原告所為其於85年2 月間依被告水
    電工程隊隊長庚○○及副技師丁○○之指示，先行籌措墊付
    140 萬元清場費予經鼎公司之工地負責人乙○○之主張為真
    。從而，原告依民法第546 條第1 項規定、無因管理及不當
    得利之法律關係，請求被告返還該140 萬元，即屬無據。
七、原告依民法第179 條規定，請求被告返還溢還之週轉金391,
    958 元，有無理由？
  (一)原告主張其於附表編號1 至7 所示各該時間，以附表編號1
    至7 所示事由向被告申請核撥週轉金，經被告予以核撥如附
    表編號1 至7 所示各該金額之事實，固據其提出簽呈、被告
    中心89年10月12日高勞業二字第2625號函、抵押權設定契約
    書、他項權利證明書及土地登記申請書等件為證（本院卷(一)
    第9 至21頁），且為兩造所不爭執。惟原告主張其就上開週
    轉金溢還391,958 元予被告云云，為被告所否認，自應由原
    告就此有利於己之事實負舉證證明之責任。
  (二)本件被告承攬系爭工程後，力行工務所為一般行政事務使用
    之雜支及購買材料、點工等專案支出，可上簽向被告申請週
    轉金，而週轉金經核撥後，收支均由申借週轉金之人負責，
    倘沖帳時有所短少，應由申借週轉金之人即原告負責賠償等
    情，業據證人即被告主辦會計己○○、證人即前任職被告工
    務部門之業務助理張惠珠及證人庚○○證述明確（本院卷(一)
    第332頁、第285 頁、第101 頁），合先敘明。
  (三)又證人即被告前工務部門業務助理張惠珠於本院證述：伊為
    工地與被告之轉呈單位，當工地請領工程款時，原告會告知
    何筆工程款中之多少款項應沖還哪筆週轉金，再由伊於向被
    告請款之報表上據以註記，雜支部分原告亦會在雜支收據上
    註明係沖銷哪個部分之週轉金，伊並將此登載在流水帳冊內
    ，因原告欲離職前將上開週轉金簽呈影本交給伊，要求伊查
    明該等週轉金有無還清，伊遂依據被告會計室之帳冊資料並
    參考伊平日製作之流水帳冊，在週轉金簽呈之批示欄位上記
    載各筆週轉金之沖還、匯還情形，當時尚有部分週轉金仍有
    餘額，嗣後原告陸續將餘額部分沖帳、繳回，後來是收支平
    衡等語（本院卷(一)第283 至第286 頁），核與證人即被告主
    辦會計己○○於本院結證：週轉金可配合每一期工程款之估
    驗，亦可以專案將已取得之憑證送回會計室沖帳，系爭工程
    力行工務所核撥之週轉金帳目依相關憑證顯示係收支平衡，
    且經伊核對上開週轉金簽呈之批示欄位上關於各筆週轉金沖
    還、匯還、繳還等項目之日期、金額之記載，與被告會計室
    製作之現金分類帳中短期墊款科目即本件週轉金部分之沖銷
    情形之結果，兩者完全相符，亦即力行工務所之週轉金係收
    支平衡，並無任何超收或超支情事等語大致相符（本院卷(一)
    第331 頁至第334 頁、本院卷(二)第5 至7 頁），並有系爭工
    程之會計帳冊附卷可稽（本院卷(一)第208 至231 頁），足證
    本件被告核撥予力行工務所之週轉金，經沖銷後係屬收支平
    衡，並無溢繳或溢扣之情事。被告抗辯本件工程週轉金並無
    溢扣情形，自屬可採。
  (四)綜上，本件原告主張其溢繳還週轉金391,958 元云云，尚非
    足採。則原告依民法第179 條規定，請求被告返還溢還之週
    轉金391,958 元，自非有據。
八、原告依民法第546 條第1 項規定，請求被告償還其就發大興
    公司及佳旺公司借款所代墊付之147 萬元，有無理由？
  (一)原告主張曾就系爭工程包商發大興公司及佳旺公司各借款之
    97萬元及50萬元，共計147 萬元，先行墊付予被告，而被告
    則以其與發大興公司仍有訴訟進行為由，表示須待該訴訟終
    結後始予發還，惟系爭工程已完成多年，且被告與發大興公
    司間之訴訟亦已終結，被告卻遲不償還該147 萬元墊付款云
    云，雖據其提出89年6 月23日簽呈、發大興公司借據及臺灣
    臺北地方法院89年度訴字第484 號、臺灣高等法院89年度上
    字第1246號民事判決、最高法院93年度台上字第2546號民事
    裁定為證（本院卷(一)第23至35頁、本院卷(二)第64頁），惟為
    被告所否認，抗辯：上開款項為原告與協力廠商間之私人借
    貸關係等語。
  (二)經查，原告提出之89年6 月23日簽呈雖記載：「一力行工地
    協力廠商發大興公司及佳旺公司，分別向力行施工所借款97
    萬元及50萬元，合計共計147 萬元，迄今尚未清償。二為結
    清中心帳款已由職先行將該款歸還中心。現中心正循法律途
    逕追訴中。擬辦：擬待該訴訟完畢後，請悉數發還本人。工
    地負責人：甲○○」等語（本院卷(一)第59頁），惟上開內容
    乃係原告甲○○個人所書寫，而被告否認其內容之真正，則
    原告自應舉證證明其真正，否則，即難徒以該簽呈之上開記
    載，即遽為原告此部分主張為真正之判斷。至該簽呈擬辦欄
    雖由證人丁○○另批註：「一經核算施工所週轉金結果，尚
    有週轉金761,407 元，其中協力廠商佳旺公司部分501,732
    元，擬於近期結付該公司工程尾款時扣回，餘259,675 元，
    擬持續向呂員催討或扣收。二本案所陳147 萬元，若訴訟勝
    訴，求償金額付給本中心後，擬請准予所請，發還該員，並
    優先扣清欠款，當否，請核示」等語，然證人丁○○於本院
    證述：上開批註的意思是原告上簽要求被告發還147 萬元，
    經核對結果原告部分只有20幾萬元未扣回，所以伊並未同意
    ，但佳旺公司、興大發公司有向被告借款，借款應係於工程
    計價時扣回，不可能由原告墊付，惟因原告表示係其先代發
    大興公司償還予被告，倘原告所述為真，就應該發還予原告
    ，然當時被告與發大興公司間之訴訟為被告就工程收回自辦
    所受之損失款項求償，伊收到上開簽呈時尚不清楚被告求償
    的內容，所以在擬辦欄第2 項即批註若判決確定收回款項就
    把錢還給原告，不過被告對於原告要求還款有意見，因被告
    並未積欠原告款項等語（本院卷(一)第121 至124 頁），參以
    上開簽呈上所載各會簽人員確均未明文表示同意原告該簽呈
    內容，有該簽呈在卷可按，且被告與發大興公司間乃為被告
    因發大興公司怠工解約，致將系爭工程收回自辦所受之損害
    賠償訴訟，並非相關返還借款之訴訟，亦有臺灣臺北地方法
    院89年度訴字第484 號、臺灣高等法院89年度上字第1246號
    民事判決及最高法院93年度台上字第2546號民事裁定附卷可
    憑，足見證人丁○○上開證詞應屬真正，而堪採信。則證人
    丁○○既係在聽聞原告陳述係其先行代發大興公司償還借款
    予被告，而在假設原告陳述為真，且復不清楚被告與發大興
    公司間訴訟求償內容之情況下，而為前揭擬辦事項之批註，
    自尚難以證人丁○○上開批註內容，即為原告曾就系爭工程
    包商發大興公司及佳旺公司各借款之97萬元及50萬元，曾代
    為墊付予被告之主張為真之推論。
  (三)又原告雖另提出發大興公司於85年5 月25日出具之向被告力
    行施工所暫借週轉金97萬元之借據，主張此部分借款係由如
    附表編號3 所示該筆85年5 月22日核撥之200 萬元週轉金中
    支出，而發大興公司係系爭工程丙、丁區包商，被告卻以甲
    、乙區工程計價款沖還，顯不合理云云。查依原告所提發大
    興公司出具之借據（本院卷(二)第64頁），固足徵發大興公司
    確於85年5 月25日向被告力行施工所借用週轉金97萬元，但
    該筆借款是否確由85年5 月22日核撥之200 萬元週轉金中支
    出，尚乏證據可佐，則原告此部分之主張是否為真，即屬堪
    疑。況縱使該筆借款確如原告所稱係自85年5 月22日核撥之
    200 萬元週轉金中支出，但關於各項週轉金以何筆工程款沖
    還或繳回沖帳，乃係由證人張惠珠依原告指示於工程計價請
    款時據以呈報予被告，且週轉金之沖銷帳，應由申借週轉金
    之人即原告負責，如有短少，並應負責賠償等情，已如前述
    ，則該筆週轉金以甲、乙區之工程計價款沖還，顯亦係依應
    對該週轉金之沖還負責之原告指示辦理之故，原告據此主張
    該筆週轉金之沖還不合理云云，尚非足取，併此敘明。
  (四)再縱認原告所為系爭工程協力廠商發大興公司及佳旺公司，
    曾分別向力行施工所借款97萬元及50萬元，合計共計147 萬
    元，迄今尚未清償，其為結清被告中心帳款而先行將該款歸
    還之主張為真，惟週轉金之借用、沖還本即係屬原告應負責
    之事項，且被告核撥週轉金後，原告將部分週轉金出借予何
    協力廠商？其是否先行代該協力廠商歸還借款？既屬原告有
    權決定之事項，則其代協力廠商發大興公司及佳旺公司先行
    歸墊借款，自應係基於其與協力廠商發大興公司、佳旺公司
    間之法律關係（或係借貸，或係無因管理，其原因甚多，不
    一而足），要與被告無涉。準此，本件原告先行代發大興公
    司、佳旺公司墊付歸還之借款共計147 萬元，自難認屬原告
    基於被告受任人之地位所代墊支出之必要費用。是原告依民
    法第546 條第1 項規定，請求被告償還其就發大興公司及佳
    旺公司借款所代為歸墊之147 萬元，自屬無據。
九、綜上所述，原告依民法第546 條第1 項規定、無因管理及不
    當得利之法律關係，請求被告給付清場費140 萬元；依民法
    第179 條規定，請求被告給付其溢還之週轉金391,958 元；
    及依民法第546 條第1 項規定，請求被告給付其代為歸墊之
    借款147 萬元，總計3,261,958 元，及自起訴狀繕本送達翌
    日起至清償日止，按年息百分之5 計算之利息，均無理由，
    應予駁回。原告之訴既經駁回，其假執行之聲請，亦失所附
    麗，應併予駁回。
十、本件事證已臻明確，兩造其餘之攻擊防禦方法及所舉未經援
    用之證據，經本院審酌後，認均與判決結果不生影響，爰不
    予一一論駁。
十一、結論：本件原告之訴為無理由，依民事訴訟法第78條，判決
    如主文。
中    華    民    國    97    年    9     月    12    日
                  民事第一庭  法  官  劉惠娟
以上正本係照原本作成。
如不服本判決，應於送達後20日內，向本院提出上訴狀並表明上
訴理由，如於本判決宣示後送達前提起上訴者，應於判決送達後
20日內補提上訴理由書（須附繕本）。
中    華    民    國    97    年    9     月    12    日
                              書記官  王高山
 附表：
┌──┬────┬─────────┬─────┬─────┐
│編號│日    期│申請週轉金事由、金│被告核撥之│備      註│
│    │        │額                │週轉金數額│          │
├──┼────┼─────────┼─────┼─────┤
│    │        │需繳納水、電費、電│          │          │
│1.  │84.12.19│話費、租金、辦公、│ 10萬元   │          │
│    │        │文具等費用，申請工│          │          │
│    │        │程零用金10萬元    │          │          │
├──┼────┼─────────┼─────┼─────┤
│2.  │87.2.20 │採購五金零料，申請│ 60萬元   │          │
│    │        │週轉金60萬元      │          │          │
├──┼────┼─────────┼─────┼─────┤
│    │        │各協力廠商資金週轉│          │          │
│    │        │困難，基於工程進度│          │          │
│3. │85.5.22 │考量，暫墊工資紓困│ 200萬元  │          │
│    │        │，申請墊借週轉金  │          │          │
│    │        │600萬元           │          │          │
├──┼────┼─────────┼─────┼─────┤
│4.  │85.10.2 │配合建築全面趕工，│ 200萬元  │          │
│    │        │申請週轉金200萬元 │          │          │
├──┼────┼─────────┼─────┼─────┤
│    │        │舒解力行協辦廠商週│          │          │
│    │        │轉，以免造成停工，│ 350萬元  │          │
│5.  │86.1.20 │擬以自有房地抵押方│          │          │
│    │        │式，借支週轉金350 │          │          │
│    │        │萬元              │          │          │
├──┼────┼─────────┼─────┼─────┤
│6.  │86.6.5  │購買工地零購材料，│ 100萬元  │          │
│    │        │申請週轉金110萬元 │          │          │
├──┼────┼─────────┼─────┼─────┤
│ 7. │87.12.14│原週轉金已全數報繳│          │          │
│    │        │，另申請週轉金70萬│ 70萬元   │          │
│    │        │元                │          │          │
├──┴────┴─────────┼─────┼─────┤
│   總計被告核撥之週轉金數額       │990萬元   │          │
└─────────────────┴─────┴─────┘


司法院資訊處製作；財團法人民間司法改革基金會備份。
